臺灣高雄地方法院民事判決
111年度鳳簡字第236號
原      告  阿薩投資顧問有限公司

法定代理人  梁家源  


訴訟代理人  周明嘉  
            甘昊文  
被      告  劉明輝  
            劉訓吾  
            劉育志  
            劉芳秀  
            劉俐伶  
            喜年來股份有限公司


法定代理人  張宏碩  
上列當事人間確認抵押權不存在等事件，本院於民國111年7月4日言詞辯論終結，判決如下：                      
    主      文
原告之訴駁回。
訴訟費用新臺幣伍仟肆佰元由原告負擔。
    事實及理由
一、按不變更訴訟標的，而補充或更正事實上或法律上之陳述者
    ，非為訴之變更或追加，民事訴訟法第256條定有明文，上
    開規定依同法第436條第2項於簡易訴訟程序準用之。本件原
    告起訴時原請求：㈠確認被告喜年來股份有限公司(下稱喜年
    來公司)就以被告乙○○、戊○○、甲○○、丙○○、丁○○（下合稱
    乙○○等5人）公同共有高雄市○○區○○段0000地號土地(下稱系
    爭土地)，於民國87年11月13日設定登記最高限額抵押權及
    其擔保新臺幣(下同)50萬元債權不存在；㈡喜年來公司將前
    開抵押權設定登記，予以塗銷（本院卷第7頁），嗣於本院
    審理中更正聲明如下述（本院卷第202頁），與上開規定相
    符，應予准許。
二、被告經合法通知，無正當理由而均未於言詞辯論期日到場，
    核無民事訴訟法第386條所列各款情形，爰依原告聲請，由
    其一造辯論而為判決。
三、原告主張：訴外人劉黃玉簪積欠台灣中小企業銀行股份有限
    公司（下稱中小企銀）債務，嗣上開債權依序轉讓給訴外人
    力富資產管理股份有限公司(下稱力富公司)、馬來西亞商德
    義第一資產管理股份有限公司台灣分公司(下稱第一資產公
    司)、遠宏資產管理有限公司(下稱遠宏公司)、大力開發企
    業有限公司(下稱大力公司)、原告，是原告為劉黃玉簪之債
    權人。劉黃玉簪所有系爭土地（面積773平方公尺，權利範
    圍全部)於87年11月13日設定擔保債權總金額新臺幣（下同
    ）50萬元之本金最高限額抵押權（下稱系爭抵押權）予喜年
    來公司，系爭抵押權所擔保之債權確實存在，惟劉黃玉簪於
    93年8月18日死亡，使前開擔保債權不繼續發生而有民法第8
    81條之12第1項規定之確定事由，該債權請求權自93年8月18
    日起算迄今逾15年不行使而罹於時效，系爭抵押權所擔保債
    權已罹於時效消滅而不存在，喜年來公司應塗銷系爭抵押權
    登記。又系爭土地依本院88高敬民治88年執全字第1713號函
    辦理查封登記，有民法第881條之12第1項第6款規定之確定
    事由，喜年來公司應塗銷系爭抵押權登記。劉黃玉簪於93年
    8月18日死亡，乙○○等5人均為劉黃玉簪之繼承人，並於105
    年11月8日以繼承為原因登記為系爭土地之公同共有人，其
    等怠於行使塗銷系爭抵押權登記，致影響原告債權所能受償
    之順位及數額，原告私法上地位有受侵害之危險，原告自得
    代位請求確認喜年來公司對乙○○等5人公同共有系爭土地所
    設定登記之系爭抵押權及其所擔保之債權不存在，且喜年來
    公司應將系爭抵押權登記予以塗銷。為此，爰依民法第242
    條、第767條及民事訴訟法第247條等規定提起本訴等語。並
    聲明：㈠確認喜年來公司對乙○○等5人公同共有系爭土地（面
    積773平方公尺，權利範圍：公同共有全部），於87年11月1
    3日設定登記以87年抵一字第071210號所擔保債權總金額50
    萬元之本金最高限額抵押權及其擔保債權均不存在；㈡喜年
    來公司應將前項抵押權設定登記塗銷。
四、被告經合法通知，無正當理由均未於言詞辯論期日到場，亦
    未提出書狀作任何聲明或陳述。
五、本院得心證之理由：
(一)按確認法律關係之訴，非原告有即受確認判決之法律上利益
    者，不得提起之，民事訴訟法第247條第1項前段定有明文。
    而所謂即受確認判決之法律上利益，須因法律關係之存否不
    明確，致原告在私法上之地位有受侵害之危險，而此項危險
    得以對於被告之確認判決除去者而言（最高法院27年上字第
    316號裁判意旨參照）。經查，本件原告主張系爭抵押權及
    其所擔保之債權不存在，而系爭抵押權及其所擔保之債權存
    否會使原告於聲請強制執行時受償之次序與數額有所不同，
    是系爭抵押權及其所擔保之債權是否存在乙節，影響原告身
    為乙○○等5人之債權人權益，且原告主觀上認其在法律上之
    地位有不安之狀態存在，而此種不安之狀態，確能以確認判
    決將之除去，是原告提起本件訴訟有確認利益甚明。
(二)本件原告主張劉黃玉簪積欠中小企銀債務，嗣上開債權依序
    轉讓給力富公司、第一資產公司、遠宏公司、大力公司、原
    告。劉黃玉簪於93年8月18日死亡，由乙○○等5人為限定繼承
    ，原告持本院98年度司執字第1017號債權憑證向本院對乙○○
    等5人聲請強制執行未獲清償乙節，有本院108年1月23日108
    年度司執字第3244號債權憑證暨繼續執行紀錄表、劉黃玉簪
    之繼承系統表、臺灣高雄少年及家事法院家事法庭106年3月
    27日高少家美家司勵93繼字第1838號函、劉黃玉簪之除戶謄
    本、乙○○等5人戶籍謄本在卷可稽(本院卷第21至51頁)，並
    經本院調閱108年度司執字第3244號卷查核無誤，堪以認定
    。又劉黃玉簪生前名下有系爭土地，並提供系爭土地為債務
    人訴外人富客多企業行設定系爭抵押權予喜年來公司，劉黃
    玉簪於93年8月18日死亡，系爭土地由乙○○等5人繼承乙節，
    有系爭土地之第三類謄本、高雄市政府地政局大寮地政事務
    所111年3月24日高市地寮登字第11170219800號函暨系爭土
    地登記謄本及異動索引、富客多企業行商號登記基本資料在
    卷可佐（本院卷第15至19、85至113、197頁），此部分事實
    ，亦堪認定。
(三)次按最高限額抵押權不因抵押權人、抵押人或債務人死亡而
    受影響。但經約定為原債權確定之事由者，不在此限；最高
    限額抵押權所擔保之原債權確定事由發生後，債務人或抵押
    人得請求抵押權人結算實際發生之債權額，並得就該金額請
    求變更為普通抵押權之登記。但不得逾原約定最高限額之範
    圍，民法第881條之11、第881條之13分別定有明文。經查，
    原告主張系爭抵押權所擔保債權因劉黃玉簪死亡而有民法第
    881條之12第1項規定確定事由之事實，雖據其提出劉黃玉簪
    除戶謄本為證(本院卷第43頁)，劉黃玉簪雖於93年8月18日
    死亡，惟系爭土地之土地登記謄本並無約定以抵押人死亡為
    原債權確定之事由，有此土地登記謄本在卷可稽(本院卷第9
    7頁)，又原告於本院審理中稱：原告不清楚劉黃玉簪有無與
    喜年來公司約定以抵押人死亡作為系爭抵押權確定之事由，
    並無其他舉證等語(本院卷第203頁)，揆諸民法第881條之11
    前段規定，劉黃玉簪死亡並非系爭抵押權所擔保債權之確定
    事由，是原告此部分主張，為無理由。原告復主張系爭土地
    依本院88高敬民治88年執全字第1713號函辦理查封登記，故
    系爭抵押權所擔保債權有民法第881條之12第1項第6款規定
    確定事由之事實，雖據其提出系爭土地第三類謄本為證(本
    院卷第15至19頁)，惟縱認系爭抵押權所擔保債權因辦理查
    封登記而確定後，依民法第881條之13規定，原告僅得代位
    乙○○等5人請求喜年來公司結算實際發生之債權額，並就該
    金額在原約定最高限額範圍內，變更為普通抵押權之登記，
    系爭抵押權所擔保債權自不因確定後即得塗銷系爭抵押權登
    記，是原告此部分主張，亦為無理由。
(四)從而，系爭抵押權所擔保之債權既不因劉黃玉簪於93年8月1
    8日死亡而確定，業已認定如前述，系爭抵押權所擔保之債
    權當無自93年8月18日起算15年間時效期間之餘地。又系爭
    抵押權所擔保之債權縱有民法第881條之12第1項第6款規定
    之確定事由，僅能請求變更為普通抵押權之登記，自非請求
    喜年來公司塗銷系爭抵押權之原因。原告復未提出系爭抵押
    權有其他最高限額抵押權確定之事由，是原告提起確認系爭
    抵押權及其擔保債權不存在之訴，暨請求喜年來公司塗銷系
    爭抵押權登記，均為無理由，應予駁回。
六、綜上所述，原告依民法第242條、民事訴訟法第247條第1項
    、民法第767條第1項中段規定，訴請確認系爭抵押權及其擔
    保債權不存在，暨喜年來公司應將系爭抵押權登記塗銷，均
    為無理由，應予駁回。
七、訴訟費用負擔之依據：民事訴訟法第78條。　　 
中　　華　　民　　國　　111 　年　　8 　　月　　4 　　日
          　　　　鳳山簡易庭  法　官    藍雅筠
以上正本係照原本作成。　　　　　　　　　
如不服本判決，應於送達後20日內，向本院提出上訴狀並表明上
訴理由，如於本判決宣示後送達前提起上訴者，應於判決送達後
20日內補提上訴理由書（須附繕本）。
中　　華　　民　　國　　111 　年　　8 　　月　　4　 　日
                              書記官    蔡毓琦　　
訴訟費用計算式 裁判費(新臺幣)5,400元 合計          5,400元